【裁判字號】    97,台上,6246
【裁判日期】    971204
【裁判案由】    業務過失致人於死
【裁判全文】
最高法院刑事判決            九十七年度台上字第六二四六號
上  訴  人  台灣高等法院檢察署檢察官
被      告  甲○○
            乙○○（原名黃秀峨）
上列上訴人因被告等業務過失致人於死案件，不服台灣高等法院
中華民國九十五年三月八日第二審判決（九十四年度醫上訴字第
五號，起訴案號：台灣台北地方法院檢察署九十年度偵續字第八
九號），提起上訴，本院判決如下：
    主  文
上訴駁回。
    理  由
按刑事訴訟法第三百七十七條規定，上訴於第三審法院，非以判
決違背法令為理由，不得為之。是提起第三審上訴，應以原判決
違背法令為理由，係屬法定要件。如果上訴理由書狀並未依據卷
內訴訟資料，具體指摘原判決不適用何種法則或如何適用不當，
或所指摘原判決違法情事，顯與法律規定得為第三審上訴理由之
違法情形，不相適合時，均應認其上訴為違背法律上之程式，予
以駁回。本件原判決以公訴意旨略稱：被告甲○○為麻醉醫師，
被告乙○○係護理人員，陳聖達（業經原審判決無罪確定）為整
形醫師，均為從事醫療業務之人。詎其等應注意隆乳、抽脂及陰
道整形等三項手術，如一次接續為之，危險性相當高，且麻醉時
間近六個半小時，益增病患之危險，應分次完成或對於病患採取
特別照顧，且依當時情形，亦非不能注意，竟疏於注意，一次為
之，而於民國八十七年十二月三日中午十二時許，在台北市○○
○路十三號四樓劉炎烈（業經原審法院另案判決論處違反醫師法
及業務過失致人於死罪刑，應執行有期徒刑一年八月，減為有期
徒刑十月，緩刑五年）擔任負責人之新時代診所（實際負責人為
楊文心，業經原審法院另案判決論處違反醫師法及業務過失致人
於死罪刑，應執行有期徒刑一年六月，減為有期徒刑九月）進行
四肢及腹部抽脂手術，陳聖達則負責協助。手術之初，先由甲○
○對陳岐鳳（於同年月六日死亡）實施麻醉後，再由劉炎烈及楊
文心進行四肢及腹部抽脂手術，陳聖達則協助手術之進行，乙○
○則擔任相關之護理工作，至下午五時許，完成抽脂手術，共抽
脂約二千五百西西，旋接續進行鹽水袋植入隆乳手術及陰道整形
手術。同日下午六時許，前述三項手術完成後，甲○○及乙○○
竟疏未注意，未將陳岐鳳留置在該診所休息，施予必要之術後照
顧，致陳岐鳳於八十七年十二月六日因手術失血過多有發紺及昏
迷情形，送三軍總醫院急救後，仍因脂肪栓子致肺栓塞症死亡等
語，因認甲○○、乙○○二人均涉犯刑法第二百七十六條第二項
之業務過失致死罪嫌。原審依審理結果，認不能證明被告二人犯
罪，因而維持第一審就上開部分所為諭知被告二人無罪之判決，
駁回檢察官就上開部分在第二審之上訴，已綜合卷內全部證據資
料，詳述其調查、取捨證據之結果及不能證明被告二人被訴事實
之心證理由。從形式上觀察，原判決要無足以影響判決結果之違
法情形存在。檢察官上訴意旨略以：(一)、依行政院衛生署醫事審
議委員會鑑定意見（下稱衛生署鑑定意見）第(一)點記載：「醫師
甲○○麻醉紀錄，非常簡陋。只紀錄病患年齡三十七歲，體重五
十八公斤及術中之血壓、脈搏過程，並無紀錄術前之血液檢查報
告（血色素、白血球等數據），無紀錄手術方法，手術方法改變
之時間，手術當中有否出血，出血量預估有多少？手術當中有否
輸液，如何注射方式等均無明細紀錄，如此到底如何掌握病人的
生命跡象？術後有否交代給醫師劉炎烈，病人之麻醉後病情等，
都是形成有無疏失的關鍵」，足證甲○○身為陳岐鳳的麻醉醫師
，竟未在手術過程中掌握病患重要生理狀況，更未對病患施行必
要之輸液、預估出血量與及時輸血，甲○○顯有過失至明。(二)、
衛生署鑑定意見第(五)點記載：「麻醉時間之長短，完全不能以飛
機發航安全作為比喻。麻醉時間的延長表示手術的複雜性、傷口
之暴露時間增加，出血量也隨著也會增加，身體受到手術之傷害
，代謝產物增加，當然危險性大大會增加。所以像這種超過六小
時全身麻醉的病人，一般術後均放在加護病房觀察，穩定後才放
到一般病房。抽脂手術發生脂肪栓塞之機率並沒有具體的統計，
近期醫學文獻（med-line）上之統計為0.06／1000，失血休克通
常有評估出血量，而及時輸血就不會發生的。至於麻醉時間長短
，時間愈長併發症愈多，但不影響直接死因。……參與麻醉或抽
脂手術之醫師事先應能預見，尤其出血時須隨時補充輸血，如及
時輸血有機會防止出血性休克」，可見甲○○為陳岐鳳進行麻醉
前、麻醉當中與麻醉之後，均有嚴重過失。(三)、衛生署鑑定意見
明確表示：「本件整形手術後，護士乙○○負責照顧病患有不週
之處，否則病人不會休克死亡。病人病情有所變化時並沒有及時
通知負責醫師來處理，當然護士也有疏失之責」，乙○○違反護
理人員法第二十五條規定，對本案各項護理行為未有任何護理紀
錄，對病患毫無任何照顧行為，同有疏失云云。惟查：(一)、犯罪
事實之認定、證據之取捨及其證明力如何，乃事實審法院自由判
斷之職權，如其取捨判斷不違背經驗法則與論理法則，即不得指
為違法，而據為上訴第三審之理由。原判決認被告二人應為無罪
之諭知，已對公訴人援引為認定被告二人涉有業務過失致人於死
罪嫌之證據，逐一論述，並針就衛生署鑑定意見，敘明本件手術
施行前，主治醫師劉炎烈即曾安排病患進行血液檢查，檢查結果
均屬正常，本件麻醉紀錄中雖未轉載血液檢查報告之結果，但應
不足以影響醫師對於病患狀況之判斷。況甲○○供稱已依據陳岐
鳳之血壓、心跳、血氧飽和度、脈搏等資訊，判斷適宜繼續施作
更換鹽水袋之手術，本件包括點滴及針劑注射情形、抽脂部位、
抽脂量、有若干出血、剝離、移除原義乳、放入新義乳、縫合傷
口及病人當時情況等情，病歷均有詳載。另依陳聖達、乙○○、
劉炎烈之供述，足見當天抽脂約二千五百毫升，陳岐鳳並非出血
性休克致死，難認甲○○未掌握抽脂階段之出血量；本件抽脂、
隆乳及陰道整形手術之主治醫師係劉炎烈，其全程參與手術之進
行，故其對手術方法、手術方法改變之時間、手術中有無出血、
出血量預估多少、有否輸液、注射方式為何等各項手術經過事實
，當知之甚詳。故認無論麻醉紀錄中有無前揭各項手術經過事實
之記載，均不影響劉炎烈對病患生命跡象、麻醉病情之掌握及應
為如何術後照顧之判斷，是以有關手術當時病患之生命跡象及手
術進行之狀況，應為劉炎烈醫師所掌握，尚難僅因麻醉紀錄簡陋
即認麻醉行為必然導致失血或肺栓塞症之結果，前開鑑定意見所
稱甲○○有過失一節，尚屬無據。且陳聖達於原審供稱：「我有
問過劉炎烈及甲○○，關於病人的血壓、脈搏生命徵象是否正常
，有無出血現象，他抽脂是2500cc，在這情況下，病人狀況非常
好，所以可以繼續做換乳袋手術。……我看病人的血壓及血氧飽
和度、心跳都很正常，而且當時甲○○已經叫醒病人，我在手術
半個小時後才離開，我離開時把病人交給劉炎烈」等語，與甲○
○所供係於隆乳手術完成後催醒陳岐鳳，觀察其生理現象均正常
後始離去，術後之照顧由劉炎烈接續為之等情相符。復依卷證說
明甲○○非新時代診所之醫師，僅係該診所負責人劉炎烈為本件
整形手術請來協助麻醉及隆乳之醫師，且祇負責抽脂及隆乳之麻
醉，至於陰道整形則是甲○○離去後，由劉炎烈自行以局部麻醉
方式進行，甲○○並未參與。又陳聖達、甲○○皆供稱彼等係在
抽脂及隆乳手術完成且病患甦醒、血壓、心跳及呼吸均正常後，
始分別於八十七年十二月三日下午六時三十分至七時許，與劉炎
烈進行交接，將病患交由劉炎烈進行後續之醫療照護後始離去等
語，所陳互核相符。乃據以判斷負責術後照顧者為劉炎烈，難認
甲○○有未盡病患後續照顧之過失；況甲○○於八十七年十二月
三日為陳岐鳳進行抽脂及隆乳手術之麻醉事宜，該手術進行中及
完成後，陳岐鳳之血氧飽和度、血壓、脈搏等均正常，並無失血
之疑慮，甲○○在陳岐鳳甦醒後，將之移交予劉炎烈負責照顧。
則甲○○何能預見病患會在同年十二月五日因身體不適而回診，
並於十二月六日上午因脂肪栓子致肺栓塞症而死亡。因而論斷前
開鑑定意見認定甲○○有術後照顧之過失云者，亦不足取。復以
乙○○於本件手術僅擔任劉炎烈之助手，從事整理、傳遞器械、
施打葡萄糖、食鹽水等點滴、觀察血壓、血氧濃度等生理現象之
醫療輔助行為，而劉炎烈於八十七年十二月三日晚間完成陰道整
形手術後，即指示乙○○觀察陳岐鳳之血壓、血氧濃度等身體狀
況，至八十七年十二月四日晚間，陳岐鳳離開診所後，乙○○始
行離去，則自八十七年十二月三日下午八時陰道整形手術完成，
至十二月四日晚間九點陳岐鳳離開診所期間，劉炎烈既未發現陳
岐鳳之生理現象有何異常，並指示陳岐鳳得離開診所，實無法認
為該段期間內陳岐鳳之生理現象有何變化，亦難認定乙○○有疏
未告知醫師之情。又陳岐鳳於十二月五日回診後，乙○○即在劉
炎烈醫師之指示下配合進行各項檢查及處置，並將陳岐鳳之病情
變化告知醫師，足見乙○○在病人病情有變化時已曾通知負責之
醫師處理。前開衛生署鑑定意見認定乙○○同有疏失之責云云，
亦難採信。俱依調查所得證據資料，詳加論述。從而原審綜合全
案卷證，認檢察官之舉證，尚未達通常一般人均不致有所懷疑而
得確信為真實之程度，仍有合理懷疑存在而認被告二人應為無罪
之諭知。此乃事實審法院採證、認事職權之適法行使，核其論斷
並無違背客觀存在之經驗法則與論理法則，自不容檢察官上訴意
旨任意指為違法。(二)、刑事訴訟法第一百六十一條已於九十一年
二月八日修正公布，其第一項規定：檢察官就被告犯罪事實，應
負舉證責任，並指出證明之方法。因此，檢察官對於起訴之犯罪
事實，應負提出證據及說服之實質舉證責任。倘其所提出之證據
，不足為被告有罪之積極證明，或其指出證明之方法，無從說服
法院以形成被告有罪之心證，基於無罪推定原則，自應為被告無
罪判決之諭知。本件起訴之前，修正之刑事訴訟法關於舉證責任
之規定，已經公布施行，檢察官迄未提出適合於證明被告二人確
有業務過失致人於死犯行之積極證據，說明其證據方法與待證事
實之關係，並說服法院以形成被告二人有罪之心證。上訴意旨，
顯非依據卷內訴訟資料而為具體指摘，僅係就屬原審採證認事職
權之適法行使及原判決已說明事項，徒憑片面不同評價意見，任
意指摘為違法，且仍為單純事實之爭執，難謂與法定得為第三審
上訴理由之形式要件相適合。依上揭說明，其上訴為不合法律上
之程式，應予駁回。
據上論結，應依刑事訴訟法第三百九十五條前段，判決如主文。
中    華    民    國  九十七  年   十二   月    四    日
                      最高法院刑事第四庭
                          審判長法官  張  淳  淙
                                法官  劉  介  民
                                法官  張  春  福
                                法官  林  俊  益
                                法官  陳  國  文
      本件正本證明與原本無異
                                      書  記  官
中    華    民    國  九十七  年   十二   月   十一   日
                                                      K


司法院資訊處製作；財團法人民間司法改革基金會備份。
